臺灣臺北地方法院刑事判決　　　　　　　99年度易字第3239號
公　訴　人　臺灣臺北地方法院檢察署檢察官
被　　　告　潘妙欣
上列被告因詐欺案件，經檢察官提起公訴（99年度偵緝字第1708
號），本院判決如下：
    主  文
潘妙欣幫助意圖為自己不法之所有，以詐術使人將本人之物交付
，處有期徒刑肆月，如易科罰金，以銀元佰元即新臺幣玖佰元
折算壹日。
    事  實
一、潘妙欣可預見提供自己帳戶予他人使用，多與從事財產犯罪
    密切相關，且取得他人存摺之目的常為避免檢警機關追查贓
    款流向，仍基於取得其帳戶者縱持以犯罪亦無違反其本意之
    幫助犯意，先於民國92年3月25日下午2時57分至址設臺北市
    ○○○路3段49號玉山銀行民生分行（下稱玉山銀行）申設
    帳號0000000000000號，旋於92年3月25日下午2時57分至同
    日下午9時56分間之不詳時間、地點，將上開帳戶存摺、提
    款卡及密碼交付真實姓名年籍不詳之詐騙份子，容任該詐騙
    份子使用上開帳戶以詐騙財物。該詐騙份子即意圖為自己不
    法之所有，基於詐欺取財之犯意，先於92年3 月23日上午6
    時27分許，在雅虎奇摩拍賣網站上冒用「呂屋至」之名義，
    以「abcabc839」帳號刊登拍賣摩托羅拉牌V70型之中古手機
    1支等訊息，以此方式施用詐術，使瀏覽上開網頁之溫宸妙
    誤以為「呂屋至」欲販賣前揭中古手機1支，因而陷於錯誤
    ，於92年3月25日上午6時27分許上網下標，於得標後，依照
    指示於92年3月26日上午9時51分前往臺北市○○區○○路5
    段100之2號玉山銀行信義分行，以無摺存款方式存款新臺幣
    （下同）5,000元至潘妙欣前開玉山銀行帳戶內。嗣溫宸妙
    事後遲未接獲標得商品，且無法聯繫「呂屋至」，始發覺受
    騙而報警循線查獲。
二、案經溫宸妙訴由臺北市政府警察局信義分局報告臺灣臺北地
    方法院檢察署檢察官偵查起訴。
    理  由
甲、程序部分：
一、按被告以外之人於審判外之言詞或書面陳述，除法律有規定
    者外，不得作為證據。又被告以外之人於審判外之陳述，雖
    不符前4條之規定，而經當事人於審判程序同意作為證據，
    法院審酌該言詞陳述或書面陳述作成時之情況，認為適當者
    ，亦得為證據。當事人、代理人或辯護人於法院調查證據時
    ，知有第 159條第1項不得為證據之情形，而未於言詞辯論
    終結前聲明異議者，視為有前項之同意。刑事訴訟法第159
    條第1項、第159條之5定有明文。
二、查告訴人潘宸妙之警詢筆錄；被告玉山銀行民生分行申設之
    帳號0000000000000號帳戶之開戶資料及交易明細表、告訴
    人在玉山銀行信義基隆分行存入5,000元現金至被告上開帳
    戶之存款憑條、奇摩拍賣網站列印資料、內政部警政署刑事
    警察局99年10月18日刑紋字第0990135432號鑑定書各1份，
    均為被告潘妙欣以外之人於審判外之言詞及書面陳述，惟經
    被告及檢察官於本院審理時同意作為證據，及迄言詞辯論終
    結前均未聲明異議而視為有前項之同意，本院揆諸前開法條
    規定，並審酌前開言詞及書面陳述作成時之情況，認為適當
    ，自得作為證據，合先敘明。
乙、實體部分：
一、訊據被告固然坦承其於92年3月25日至玉山銀行民生分行申
    辦上開帳戶之事實，惟矢口否認有何幫助詐欺取財之犯行，
    辯稱：其上開帳戶存摺、提款卡因置於家中，因家中出入份
    子複雜，後來不見了云云。經查：
    (一)被告於92年3月25日下午2時57分至玉山銀行民生分行（址
      設臺北市○○○路○段49號）申設帳號0000000000000號帳
      戶。真實姓名年籍不詳之詐騙份子於92年3月23日上午6時
      27分許，在雅虎奇摩拍賣網站上以「呂屋至」之名義及「
      abcabc839」帳號刊登拍賣摩托羅拉牌V70型之中古手機1
      支等訊息，瀏覽上開網頁之告訴人於92年3月25日上午6時
      27分下標，得標後「abcabc839」於99年3月25日下午9時
      56分告知匯款至被告上開玉山銀行帳戶，告訴人遂依照指
      示於92年3月26日上午9時51分前往臺北市○○區○○路5
      段100之2號玉山銀行信義分行，以無摺存款方式存款
      5,000元至潘妙欣前開玉山銀行帳戶內，事後告訴人遲未
      接獲標得商品，且無法聯繫「呂屋至」之事實，業據告訴
      人於警詢指述明確（92年度偵字第18872號卷第5頁），並
      有被告玉山銀行民生分行申設之帳號0000000000000號帳
      戶之開戶資料及交易明細表（同上卷第38至41頁）、告訴
      人在玉山銀行信義基隆分行存入5,000元現金至被告上開
      帳戶之存款憑條（同上卷第15頁）、奇摩拍賣網站列印資
      料（同上卷第18至21頁）、內政部警政署刑事警察局99年
      10月18日刑紋字第0990135432號鑑定書（99年度偵緝字第
      1708號卷第36至37頁）各1份在卷可考，復為被告所供承
      在卷，可以認定。
    (二)被告辯解的情節難以採信：
      1.被告就其帳戶何以遭詐騙份子使用，先於93年8月11日
        檢察官訊問時供稱：其沒有這個戶頭，其於92年間身分
        證及臺灣銀行存摺在迪化街的居所遺失了，我去報案，
        警察說不用備案（93年度偵緝字第1160號卷第18頁）；
        於99年8月24日檢察官訊問時供承：其沒有提供玉山銀
        行民生分行的帳戶給他人，也不記得有申辦這個帳戶，
        身分證和印章於91年有遺失過（99年度偵緝字第1708號
        卷第20頁）；於99年9月21日檢察官訊問時供述：沒有
        開玉山銀行帳戶，而且那段時間搬離迪化街都住在基隆
        大武崙（同上卷第33頁）。惟經檢察官向玉山銀行民生
        分行調得被告上開帳戶開戶約定書及印鑑卡正本後，送
        內政部警政署刑事警察局鑑定，鑑定結果於印鑑卡上採
        得編號1之1枚指紋，經比對結果與被告檔存指紋卡左中
        指指紋相符，有該局上開鑑定書1紙附卷。被告於本院
        99年12月13日準備程序時，即改稱係其申辦玉山銀行帳
        戶，於92年年中發現玉山銀行提款卡、存摺、印章不見
        ，有打電話給員警，接聽員警說這樣就可以，故未至警
        局作筆錄，也沒有去玉山銀行掛失（本院卷第28頁背面
        ）等語。
      2.而由被告上開辯解之情節觀之，被告於偵查中3度經檢
        察官訊問時，均辯稱其未親往開設玉山銀行之帳戶，乃
        身分證件遺失等語，惟經檢察官於上開玉山銀行帳戶印
        鑑卡上採得被告之指紋後，被告即於本院準備程序時一
        反93年8月11日至99年9月21日堅稱之「沒有申辦該帳戶
        」，改稱確有辦理玉山銀行帳戶，只是「存摺、提款卡
        及密碼均不見」，則其就有無親自開立玉山銀行帳戶此
        重要之點，先後供述即有不一，已非無疑。再觀諸其上
        開玉山銀行帳戶係於92年3月25日下午2時57分開戶，於
        同日下午9時56分時詐騙份子已要求告訴人匯款至被告
        上開帳戶，而翌日即92年3月26日上午9時51分告訴人即
        受騙將5,000元無摺存入被告上開玉山銀行帳戶內，可
        見被告上開帳戶於開戶後短短7小時即下午9時56分許，
        已落入詐騙份子之掌握。如非被告上開玉山銀行帳戶開
        戶的目的即在供交付詐騙份子之用，被告豈能一開辦帳
        戶就「立即遺失」，並「馬上被詐騙份子取得供行騙之
        用」，顯見其上開所辯放在家中出入份子複雜不見云云
        ，實屬無稽。此外，被告所辯稱遺失後有打電話報警，
        但警察說這樣就可以，所以沒有做筆錄也沒有去玉山銀
        行掛失云云，惟其未能舉出任何證明，乃空言辯解，況
        其所辯內容亦與一般警察處理案件流程有異，又其先後
        所稱遺失時間亦有不同，是其上開辯詞，亦難以採信。
      3.此外，詐騙份子為了騙取被害人之信任，往往費盡心思
        才有詐騙成功之可能，而能確保詐得之金錢，正是詐騙
        份子之目的所在。因而詐騙份子多會在確定所使用之帳
        戶係「安全」的情況下，才會指示被害人將金錢匯入，
        再迅速提領一空。如果所使用之帳戶係他人失竊之帳戶
        ，則很可能忽然遭到凍結，或使用之提款卡突然被止付
        ，以致無法獲取、確保詐得的金額，白費心機，實在是
        難以想像詐騙份子會甘冒這樣的風險。
      4.更何況，被告也發生在所有人頭帳戶案件一致的情況─
        一旦被告「剛到銀行開戶領取存摺、提款卡等物」，就
        會恰巧「不見」，且詐騙份子就會「剛巧」取得「恰好
        寫有密碼的提款卡等物」，而把這個可以使用的帳戶拿
        來騙人。
      5.基於上述不合理之處，可見被告辯解之「遺失的存摺、
        提款卡被詐騙份子拿去騙人」云云之情節，並不可信。
        而應係基於其意願，將其提款卡等物提供他人使用。
    (三)再衡以在現今社會，開戶並非難事，即便信用不佳者也可
      以很簡便手續地申辦自己的戶頭，何以需要大費周章向他
      人或借或買或租帳戶使用，即令人起疑，何況在現今媒體
      一再報導詐騙份子橫行及人頭帳戶充斥之狀況下，更是難
      以想像，是被告所辯與常情相違，均不足採。從而被告應
      可預見其提供之上開帳戶將被拿來從事財產犯罪之用，而
      不違反其本意地仍將上開帳戶提供予不詳姓名年籍之詐騙
      份子，係出於幫助犯意，而為幫助詐欺犯行，可以認定。
    (四)綜上，本件事證明確，被告幫助詐欺犯行堪以認定，應依
      法論科。
二、論罪科刑之理由：
    (一)刑法於94年2月2日修正公布，並於被告行為後之95年7月1
      日施行。按行為後法律有變更者，適用行為時之法律，但
      行為後之法律有利於行為人者，適用最有利於行為人之法
      律，現行刑法第2條第1項定有明文。此條係規範行為後法
      律變更所生新舊法律比較適用之準據法，是刑法第2條第1
      項本身雖經修正，但無比較新舊法適用之問題，應一律適
      用裁判時之現行刑法第2條第1項之規定，為「從舊從輕」
      之比較，最高法院95年第8次刑事庭會議決議意旨可資參
      照。本件新舊法比較內容詳如附表所示。
    (二)核被告所為，係犯刑法第30條第1項幫助犯同法第339條第
      1項詐欺取財罪。
    (三)其以幫助之意思參與實施犯罪構成要件以外之行為，應論
      以幫助犯，並按正犯之刑減輕之。
    (四)爰審酌被告並無構成累犯之前科，有臺灣高等法院被告前
      案紀錄表1份在卷可稽，其竟提供所有之玉山銀行帳戶存
      摺、提款卡及密碼予真實姓名年籍不詳之詐欺份子使用，
      致使告訴人受騙而以無摺存款方式將5,000元存至上開帳
      戶內，受有損失，被告犯後復未到案而遭通緝，且一再否
      認犯行，復未為任何賠償，態度不佳，難認有何悔意等犯
      罪之動機、目的、手段及造成之損害等一切情狀，量處如
      主文所示之刑，並諭知易科罰金之折算標準。
    (五)又被告犯罪固於96年4月24日以前，惟其於93年12月15日
      偵查中因本案發佈通緝，迄99年8月24日始緝獲，未於96
      年12月31日以前自動歸案接受偵查、審判或執行，依照中
      華民國九十六年罪犯減刑條例第5條規定，不得依該條例
      減刑，附此說明。
三、退併辦部分：
    (一)臺灣士林地方法院檢察署檢察官99年度偵緝字第1018號併
      辦意旨略以：被告明知犯罪集團等不法份子經常利用他人
      存款帳戶、金融卡、密碼轉帳等方式，獲取不法利益並逃
      避執法人員之追查，且依其社會經驗，應有相當之智識程
      度可預見其提供帳戶之存摺、金融卡及密碼供他人使用，
      可能幫助犯罪集團作為不法收取他人款項之用，竟不顧他
      人可能遭害之危險，仍以縱若有人持以犯罪亦無違反本意
      之不確定幫助犯意，於不詳時間、地點，將其申請之中華
      郵政股份有限公司臺北大同郵局（帳號：
      00000000000000002號，下稱臺北大同郵局）帳戶之存摺
      、金融卡及密碼提供予姓名年籍均不詳之人及其所屬之犯
      罪集團成員使用，幫助該不詳姓名年籍之人及其所屬之犯
      罪集團成員從事詐欺取財之犯行。而上開不詳姓名年籍之
      人者及其所屬之集團成員取得上開帳戶後，即基於詐欺取
      財之犯意，於不詳時間、地點，以電腦連線上網，在雅虎
      奇摩拍賣網站，刊登拍賣記憶卡之訊息，適王駿閎於93年
      4月10上網瀏覽該則拍賣訊息，不疑有他，而以1,740元購
      得，並如數匯款至上開帳戶，惟王駿閎遲未獲該商品送達
      ，乃報警處理，始查悉上情。因認被告此部分涉犯刑法第
      30條第1項前段、第339條第1項之幫助詐欺取財罪嫌，並
      認被告上開犯嫌與本案所涉犯行間有想像競合之裁判上一
      罪關係，為法律上之同一案件，而請求併案審理。
    (二)惟查本案被告所涉之幫助詐欺取財犯行，正犯之犯罪時間
      係於92年3月26日，與本件移送併辦意旨所認正犯詐欺取
      財之行為時間即93年4月10日，兩者時間相隔1年餘之久，
      是被告雖於檢察官99年11月17日訊問時供稱：「（問：大
      同郵局、玉山銀行的帳戶有無遺失？）我都放在一起，都
      遺失了。」（臺灣士林地方法院檢察署99年度偵緝字第
      1018號卷第9頁）云云。惟其本案部分玉山銀行之帳戶一
      經開設即於開戶同日至翌日間經詐騙份子作為行騙之用，
      顯見詐騙份子取得帳戶後即盡快用以行騙避免帳戶另生枝
      節，然移送併辦之臺北大同郵局帳戶係於93年4月10日始
      用以行騙，其間相隔1年餘，難以想像詐騙份子係於同次
      取得本案玉山銀行及移送併辦臺北大同郵局之存摺、提款
      卡及密碼，立即使用本案玉山銀行帳戶行騙，卻將移送併
      辦之臺北大同郵局帳戶放置1年餘始持以行騙。是被告所
      辯稱玉山銀行與臺北大同郵局帳戶係一起遺失（一起交付
      詐騙份子）之供述，並無可採。是移送併辦之臺北大同郵
      局帳戶既難認係與本案玉山銀行帳戶同次交付，則無從認
      定有何一次交付數帳戶幫助詐騙數被害人之想像競合犯之
      裁判上一罪關係。
    (三)綜上所述，前開移送併案部分與本案既無裁判上一罪關係
      ，自非本案起訴效力所及，本院無從併予審理，當由本院
      退併辦，由原移送併案審理之檢察官另行依法處理。
四、據上論斷，應依刑事訴訟法第299條第1項前段，刑法第2條
    第1項前段、第30條、第339條第1項、修正前刑法第41條第
    1項前段，刑法施行法第1條之1，修正前罰金罰鍰提高標準
    條例第2條，現行法規所定貨幣單位折算新臺幣條例第2條，
    判決如主文。
本案經檢察官高維駿到庭執行職務
中    華    民    國   100    年    1     月    7     日
                  刑事第十三庭  審判長法  官  許泰誠
                                      法  官  林瑋桓
                                      法  官  李貞瑩
以上正本證明與原本無異。
如不服本判決應於收受送達後10日內向本院提出上訴書狀，並應
敘述具體理由；其未敘述上訴理由者，應於上訴期間屆滿後20日
內向本院補提理由書（均須按他造當事人之人數附繕）「切勿逕
送上級法院」。
                                      書記官  陳鳳瀴
中    華    民    國   100    年    1     月    7     日
附錄本案論罪科刑法條
中華民國刑法第339條（普通詐欺罪）
意圖為自己或第三人不法之所有，以詐術使人將本人或第三人之
物交付者，處 5 年以下有期徒刑、拘役或科或併科 1 千元以下
罰金。
以前項方法得財產上不法之利益或使第三人得之者，亦同。
前二項之未遂犯罰之。
附表
┌────────┬────────┬────────┬────────┐
│法        條    │修正前規定      │修正後規定      │新舊法之適用    │
├────────┼────────┼────────┼────────┤
│刑法第339條第1項│刑法第33條第5款 │刑法第33條第5款 │(一)適用舊法。    │
│法定本刑關於罰金│規定：「罰金：1 │規定：「罰金：新│(二)本件被告所犯幫│
│刑最低額部分：刑│元以上。」      │台幣1,000元以上 │助刑法第339條第1│
│法第33條第5款   │                │，以百元計算之。│項之詐欺取財罪，│
│                │                │」              │為刑法分則編未修│
│                │                │                │正之條文而定有罰│
│                │                │                │金刑（銀元1,000 │
│                │                │                │元以下）者，其法│
│                │                │                │定刑罰金最低額部│
│                │                │                │分，經比較新舊法│
│                │                │                │結果，修正後刑法│
│                │                │                │第33條第5款所定 │
│                │                │                │罰最低額較舊法所│
│                │                │                │定罰金最低額為重│
│                │                │                │，自以修正前刑法│
│                │                │                │較有利於被告。  │
├────────┼────────┼────────┼────────┤
│刑法第339條第1項│1.罰金罰鍰提高標│刑法施行法第1 條│查刑法第339條第1│
│法定本刑關於罰金│  準條例第1 條前│之1 規定：「中華│項規定自72年6月 │
│刑貨幣單位部分  │  段規定：「依法│民國94年1 月7 日│26日迄今未修正，│
│                │  律應處罰金、罰│刑法修正施行後，│其罰金之法定刑為│
│                │  鍰者，就其原定│刑法分則編所定罰│「1000元」（貨幣│
│                │  數額得提高為2 │金之貨幣單位為新│單位為「銀元」）│
│                │  倍至10倍。」  │台幣。94年1 月7 │，依罰金罰鍰提高│
│                │2.現行法規所定貨│日刑法修正時，刑│標準條例第1條前 │
│                │  幣單位折算新台│法分則編未修正之│段規定罰金刑提高│
│                │  幣條例第2條規 │條文定有罰金者，│10倍，再依現行法│
│                │  定：「現行法規│自94年1 月7 日刑│規所定貨幣單位折│
│                │  所定金額之貨幣│法修正施行後，就│算新台幣條例規定│
│                │  單位為圓、銀元│其所定數額提高為│折算，即為「新臺│
│                │  或元者，以新台│30倍。但72年6 月│幣30,000元」。又│
│                │  幣元之3倍折算 │26日至94年1 月7 │於刑法施行法第1 │
│                │  之。」        │日新增或修正之條│條之1施行日（即 │
│                │                │文，就其所定數額│95年7月1日）後，│
│                │                │提高為3 倍。」  │刑法分則所定罰金│
│                │                │                │之貨幣單位改為「│
│                │                │                │新台幣」，就其所│
│                │                │                │定數額提高30倍，│
│                │                │                │罰金額度亦為「新│
│                │                │                │臺幣30,000元」，│
│                │                │                │是刑法施行法第1 │
│                │                │                │條之1施行後，罰 │
│                │                │                │金刑貨幣單位雖有│
│                │                │                │「新台幣」之更易│
│                │                │                │，惟適用結果之罰│
│                │                │                │金額度則無二致，│
│                │                │                │就罰金法定刑提高│
│                │                │                │之「刑罰權規範內│
│                │                │                │容」並無利或不利│
│                │                │                │之變更，另揆諸刑│
│                │                │                │法施行法第1條之1│
│                │                │                │之立法說明，該條│
│                │                │                │文第2項係「考量 │
│                │                │                │新修正之刑法施行│
│                │                │                │後，不再適用『現│
│                │                │                │行法規所定貨幣單│
│                │                │                │位折算新台幣條例│
│                │                │                │』，為使罰金數額│
│                │                │                │趨於一致，避免衍│
│                │                │                │生新舊法比較適用│
│                │                │                │問題，以緩和實務│
│                │                │                │適用法律之衝擊之│
│                │                │                │前提下，規定第二│
│                │                │                │項如上」，顯見刑│
│                │                │                │法施行法第1條之 │
│                │                │                │第2項增訂後，自 │
│                │                │                │無再與「現行法規│
│                │                │                │所定貨幣單位折算│
│                │                │                │新台幣條例」、「│
│                │                │                │罰金罰鍰提高標準│
│                │                │                │條例」比較新舊法│
│                │                │                │適用之必要（參照│
│                │                │                │最高法院96年度台│
│                │                │                │上字第1464號判決│
│                │                │                │）。            │
├────────┼────────┼────────┼────────┤
│刑法第30條      │幫助他人犯罪者，│幫助他人實行犯罪│(一)適用新法。    │
│幫助犯          │為從犯。雖他人不│行為者，為幫助犯│(二)為單純文字之修│
│                │知幫助之情者，亦│。雖他人不知幫助│正，新舊法處罰相│
│                │同。            │之情者，亦同。  │同，非屬法律之變│
│                │從犯之處罰，得按│幫助犯之處罰，得│更，無現行刑法第│
│                │正犯之刑減輕之。│按正犯之刑減輕之│2條第1項之適用，│
│                │                │。              │應直接適用新法（│
│                │                │                │最高法院95年度第│
│                │                │                │21次刑事庭會議決│
│                │                │                │議參照）。      │
├────────┼────────┼────────┼────────┤
│刑法第41條第1 項│刑法第41條第1 項│刑法第41條第1 項│(一)適用舊法。    │
│前段易科罰金部分│前段規定：「犯最│前段規定：「犯最│(二)本件被告行為時│
│                │重本刑為5 年以下│重本刑為5 年以下│之易科罰金折算標│
│                │有期徒刑以下之刑│有期徒刑以下之刑│準，應以銀元100 │
│                │之罪，而受6 個月│之罪，而受6 個月│元至300元折算為1│
│                │以下有期徒刑或拘│以下有期徒刑或拘│日，經依現行法規│
│                │役之宣告，因身體│役之宣告者，得以│所定貨幣單位折算│
│                │、教育、職業、家│新台幣1 千元、2 │新台幣條例第2條 │
│                │庭之關係或其他正│千元或3 千元折算│規定換算為新台幣│
│                │當事由，執行顯有│一日，易科罰金。│後，應以新台幣  │
│                │困難者，得以1 元│」              │300 元至900元折 │
│                │以上3 元以下折算│                │算為1日，修正後 │
│                │1日 ，易科罰金。│                │則以新台幣1,000 │
│                │」罰金罰鍰提高標│                │元、2,000元3,0  │
│                │準條例第2 條（已│                │00元折算1日，修 │
│                │刪除）規定：「依│                │正後刑法第41條第│
│                │刑法第41條易科罰│                │1項前段規定，並 │
│                │金或第42條第2 項│                │非較有利於被告，│
│                │易服勞役者，均就│                │依刑法第2條第1項│
│                │其原定數額提高為│                │前段規定，適用行│
│                │100 倍折算1日 ；│                │為時法律即修正前│
│                │法律所定罰金數額│                │刑法第41條第1項 │
│                │未依本條例提高倍│                │前段及罰金罰鍰提│
│                │數，或其處罰法條│                │高標準條例第2條 │
│                │無罰金刑之規定者│                │規定，定其易科罰│
│                │，亦同。」      │                │金之折算標準。  │
└────────┴────────┴────────┴────────┘